【裁判字號】    97,訴,401
【裁判日期】    970916
【裁判案由】    給付應分得款
【裁判全文】
臺灣嘉義地方法院民事判決               97年度訴字第401號
原      告  甲○○
被      告  乙○○
訴訟代理人  楊勝夫律師
上列當事人間請求給付應分得款事件，本院於民國97年9月2日言
詞辯論終結，判決如下：
    主  文
原告之訴及假執行之聲請均駁回。
訴訟費用由原告負擔。
    事實及理由
壹、原告方面：
一、聲明：
(一)被告應給付原告新台幣（下同）843,800元及自民國95年2月
    10日起至清償日止，按年息5%計算之利息。
(二)本件聲請准予宣告假執行。
(三)訴訟費用由被告負擔。
二、陳述：
(一)原告起訴主張：緣祭祀公業陳夫良管理人陳政雄於94年7月
    20日以存證信函第952號通知謂：「關於本公業所有坐落嘉
    義市○○○段371地號、同段371-11地號、同段371-1地號、
    同段371-14地號等4筆土地，有半數以上派下員委任被告代
    為處分出賣，價金每坪3萬元。至於土地增值稅及其他費用
    （包括辦理過戶所需費用及報酬金、地上房屋拆除補償金、
    房屋拆除處理費用、公祠興建費用）全由買受人負擔與出賣
    人無干。」並保證約3個月內發給殘款843,800元，原告亦同
    意出售並蓋章領取分配款，惟迄今歷時3年尚未發給殘款。
    查原告領分配款時所填寫之切結書係定型文件，每一派下員
    雖填寫同樣切結書，但因情形不同，應為不同之詮釋，才符
    合民法第148條第2項誠信原則之規定。又原告未占用出售土
    地，無交地使用問題，況地上房屋拆除補償金及費用，既約
    定歸買主負責，自應自己解決與原告無涉，故原告於94年7
    月29日交付印鑑證明文件辦妥過戶時，即已完成買賣手續，
    原告於95年2月8日以存證信函第1023號催告被告付清殘款
    843,800元，自屬有理。目前被告已辦妥過戶與訴外人蘇金
    菊、柯楊枝愛並使用該土地搭建房屋中，顯無再拒付之理由
    ，為此提起本件訴訟。
(二)對被告所為抗辯之陳述：
  1.按契約因當事人之意思表示一致而成立，而本件係一般契約
    ，非要式契約，在切結書上既記載乙○○先生收執，故縱未
    經其簽名亦不影響契約效力，因此原告依據該契約關係，請
    求被告履行契約義務，並無不合。次查本件買賣條件依據存
    證信函第952號所載，係附有民法第366條所規定免除或限制
    出賣人關於權利或物之瑕疵擔保義務之特約，故被告抗辯與
    其他派下員間之訴訟尚未解決，與原告無涉。又關於嘉義市
    ○○○段371-2、371-10地號土地已因徵收歸嘉義市政府管
    理，而同段371、371-11地號，買受人已占用並辦理分割增
    加地號從事建築使用，豈可謂尚未將土地交給買主管理使用
    。
  2.被告於訴訟上自認94年7月29日之切結書，願意分配1,543,8
    00元予原告，並於簽署時給付70萬元，此項自認參照最高法
    院26年上字第805號判例，自有拘束法院之效力，法院自應
    認當事人自認之事實為真，以之為裁判之基礎。至94年9月1
    5日之切結書，僅為配合辦理過戶之用，並無實質效力，蓋
    (1)該切結書明載致嘉義市地政事務所，足徵為辦理過戶之用
    。(2)該切結書內容與約定事實不符，更未表明94年7月29日
    之切結書失效。(3)原告曾要求被告寫備忘錄寄還，但被告未
    照辦。(4)後立之切結書時間為94年9月15日，而被告於95年2
    月9日所發之存證信函第178號，仍附94年7月29日所立之切
    結書主張權利，未說其已失效。
  3.又原告請求分配1,543,800元，乃依據法律規定，因祭祀公
    業陳夫良派下員於66年7月6日成立登記，嗣後派下員死亡，
    其繼承人僅能按其人數共同繼承死者之房份，並非全部。由
    於被告有意以協議方法變更已確定派下員之潛在房份，原告
    表示反對，所以同意分配1,543,800元予原告，非如被告所
    稱願私下給付之謝金。
三、證據：提出切結書影本、存證信函第952、1023、178、11號
    影本、備忘錄暨掛號文件執據影本、派下員登記影本各1份
    、土地登記影本3份、照片2張。
貳、被告方面：
一、聲明：
(一)原告之訴及其假執行之聲請駁回。
(二)訴訟費用由原告負擔。
(三)如受不利判決願供擔保請准宣告免為假執行。
二、陳述：
(一)查被告受祭祀公業陳夫良派下員之委託，處理出售公業所有
    坐落嘉義市○○○段371、371-11、371-1、371-14等號土地
    ，原告為該祭祀公業派下員，應分得土地買賣價金之分配款
    為63萬元，於94年9月15日由原告簽立切結書，先領取分配
    款中之30萬元，餘款33萬元原告同意俟土地過戶買主名義並
    將土地交付使用之同時付清，此有原告簽立之切結書影本1
    份可證，惟系爭土地因遭派下員即訴外人陳科佑等建築房屋
    ，雖經訴請拆屋還地確定並聲請強制執行，惟渠等又提起異
    議之訴（台灣高等法院台南分院97年度上字第117號）及再
    審之訴（台灣高等法院97年度再字第6號判決再審之訴駁回
    ，訴外人陳科佑等上訴最高法院），並聲請假扣押，以致無
    法辦理所有權移轉登記，將土地交付買受人使用。而原告既
    同意土地分配款之剩餘款33萬元，於土地辦理過戶並交付買
    受人後再支付，自應俟前開案件判決確定並塗銷假扣押登記
    ，所有權移轉登記於買受人後再行請求，今原告在土地因遭
    派下員假扣押並訟爭中提出請求，復將請求之分配款擴充為
    843,800元，其請求顯無理由。
(二)對原告所為抗辯之陳述：原告於94年7月29日簽署切結書時
    ，要求其因長年未使用土地，於分配款之分配時應較其他派
    下員高，被告及祭祀公業管理人陳政雄勉強同意分配1,543,
    800元予原告，並於切結書簽署時給付70萬元，餘款原告同
    意辦理過戶完畢並交付使用時再交付。惟其他派下員獲悉後
    反對，乃於94年9月15日再簽署切結書1份，與其他派下員取
    得之分配款相同，均為63萬元，該切結書係供全體派下員使
    用，因此文義內容相同，有「今已收到代為出賣應取得分配
    款新台幣參拾萬元正」之字句，查祭祀公業陳夫良派下員每
    人就土地分配款所能分配之金額為63萬元，原告已取得70萬
    元，尚需退還祭祀公業陳夫良7萬元，今原告以因94年9月15
    日重新簽署之切結書而失效之94年7月29日切結書，主張被
    告應給付843,800元，顯無理由。又被告雖前後2次以存證信
    函回覆原告，俟訴訟程序終結後將通知原告前來提款，此係
    因原告曾擔位祭祀公業陳夫良管理人，又係執業律師，對被
    告就祭祀公業土地之處理提供協助，承諾於處理後願私下給
    付謝金，並非承諾給付原告請求之金額，原告以存證信函作
    為證據，實有不當。
三、證據：提出切結書影本1份。
參、兩造不爭執之事項
一、被告受祭祀公業陳夫良派下員之委託，處理出售公業所有坐
    落嘉義市○○○段371、371-11、371-1、371-14等號土地。
二、原告為上開祭祀公業派下員，有權分得土地買賣價金之分配
    款。
三、原告於94年7月29日簽署切結書時，被告及祭祀公業管理人
    陳政雄同意分配1,543,800元予原告，並於切結書簽署時給
    付70萬元。
四、兩造於94年9月15日所立之切結書為真正。
五、嘉義市○○○段371-2、371-10係被徵收，另同段371、371-
    11已經過戶。
肆、本件之爭點：原告請求被告給付其土地買賣價金之分配款有
    無理由？茲分述如下：
一、按當事人互相表示意思一致者，無論其為明示或默示，契約
    即為成立，民法第153條第1項定有明文；又虛偽意思表示，
    隱藏他項法律行為者，適用關於該項法律行為之規定，民法
    第八十七條第二項，固定有明文。惟是否隱藏他項法律行為
    ，亦須由當事人予以主張，法院始得加以審究。又當事人就
    其有利於己之事實，應負舉證之責。是主張隱藏有他項法律
    行為之人，自應就此利己之事實，負舉證責任（85年度台上
    字第2114號）。本件原告雖主張依兩造94年7月29日所立之
    切結書內容，被告應給付分配款1,543,800元予原告，並於
    簽署時給付70萬元，故被告尚應給付原告843,800元，而於
    94年9月15日重新所立之切結書改為應取得之分配款為63萬
    元僅係為配合辦理過戶而簽署，應以94年7月29日所立之切
    結書為據等語，為被告所否認，並以前揭情詞置辯，自應由
    原告就此利己之事實，負舉證責任。
二、經查，本件參諸兩造各提出之94年7月29日、同年9月15日切
    結書內容，均係就出賣祭祀公業陳夫良名下所有之土地4筆
    ，原告應取得之殘餘分配款為約定，然所異者，則為原告應
    分配之金額，前者之約定為「新台幣壹佰伍拾肆萬參仟捌佰
    元正」，後者則為「新台幣陸拾參萬元正」，且均經原告簽
    名蓋印等情，有卷附之上開切結書各1份可稽。雖原告主張
    於94年9月15日重新所立之切結書僅係為配合辦理過戶而簽
    署，且被告於95年2月9日所發之存證信函仍附94年7月29日
    所立之切結書，且未說其已失效等情，並提出上開存證信函
    為據，然僅就該信函所述之上開內容以觀，尚無法證明94年
    9月15日之切結書僅係兩造為辦理過戶而基於虛偽意思表示
    所簽立，即該存證信函尚無法據為有利原告主張之認定甚明
    ，此外，原告復未舉證證明有如其主張之事實，所述自不足
    採。綜此，前揭被告主張94年9月15日切結書所載之分配金
    額已經兩造合意變更其等於同年7月29日切結書所載之分配
    金額，則原告所應分配之金額自應為變更後即94年9月15日
    切結書所載之「新台幣陸拾參萬元正」，而非94年7月29日
    切結書所載之「新台幣壹佰伍拾肆萬參仟捌佰元正」乙節，
    應可認定。
三、又原告已於94年7月29日簽署切結書時取得上開分配款70萬
    元之事實，已如前述，復為兩造所不爭執，則原告所受領之
    分配款既已高於兩造於94年9月15日切結書所約定之63萬元
    ，自已無殘餘分配款可資請求，是原告主張被告應再給付殘
    餘分配款843,800元，即屬無據，而不足採。
四、從而，原告主張被告應依兩造於94年7月29日切結書之約定
    ，即依該契約之法律關係給付原告843,800元及自95年2月10
    日起至清償日止，按年息5%計算之利息，為無理由，應予駁
    回。又原告之請求，業經本院為敗訴判決，其假執行之聲請
    即失所依附，應併予駁回。
伍、兩造其餘攻擊防禦方法及未經援用之證據方法，經審酌後均
    不影響本判決之結果，爰不一一論駁，附此敘明。
陸、結論：原告之訴為無理由，依民事訴訟法第78條，判決如主
    文。
中    華    民    國    97    年    9    月    16     日
                  民一庭法  官  游悅晨
如對本判決上訴須於判決送達後20日內向本院提出上訴狀
以上正本係照原本作成
中    華    民    國    97    年    9    月    16     日
                        書記官  張富


司法院資訊處製作；財團法人民間司法改革基金會備份。
